【裁判字號】    89,訴,2874
【裁判日期】    900823
【裁判案由】    偽造文書
【裁判全文】
臺灣高雄地方法院刑事判決                        八十九年度訴字第二八七四號
    公  訴  人  臺灣高雄地方法院檢察署檢察官
    被      告  甲○○
右列被告因偽造文書案件，經檢察官提起公訴（八十九年度偵字第一八七號），本院
判決如左：
    主  文
甲○○無罪。
    理  由
一、公訴意旨略以：被告甲○○與告訴人乙○○合夥投資中國大陸「安徽和縣李家灘
    台商獨資水產養殖有限公司」，二人因故拆夥後，甲○○不甘損失，於民國八十
    四年十二月間，取得上揭公司空白便條紙，偽造乙○○向甲○○借款新台幣（下
    同）十五萬元之借據一紙，並同時在其上偽造乙○○之署名及印文，復持以行使
    ，趁乙○○於八十七年八月八日出境迄同年十二月十日返國之不在國內期間，向
    臺灣高雄地方法院主張債權請求核發支付命令，而上揭法院之支付命令於八十七
    年十一月四日發出，因乙○○人不在國內致無從知悉，未及向上揭法院提出異議
    ，迄前開支付命令確定後，由上揭法院扣押對乙○○在高雄廿九支局之存款三千
    六百七十七元，並發出收取命令交付予甲○○收受，致乙○○受有損害，因認被
    告涉犯刑法第二百十六條、第二百十條之行使偽造私文書罪嫌云云。
二、按犯罪事實應依證據認定之，無證據不得推定其犯罪事實；又不能證明被告犯罪
    ，應諭知無罪之判決，刑事訴訟法第一百五十四條、第三百零一條第一項分別定
    有明文。次按刑事訴訟法上所謂認定犯罪事實之證據，係指足以認定被告確有犯
    罪行為之積極證據而言，如未能發現相當證據或證據不足以證明，自不能以推測
    或擬制之方法，以為裁判基礎，最高法院著有二十九年上字第三一０五號、四十
    年台上字第八六號判例可資參照。
三、公訴人認被告涉犯刑法第二百十六條、第二百十條之行使偽造私文書罪嫌，無非
    以告訴人指訴綦詳，及系爭借據上之「乙○○」簽名及印文經送請內政部警政署
    刑事警察局鑑定結果，認與告訴人平日簽名之範本及其印鑑均不同，復有本院上
    揭支付命令、入出境資料等在卷可稽，足認告訴人之指訴屬實等，資為其論據。
四、質之被告甲○○，堅決否認有何偽造文書之犯行，辯稱：告訴人確實有向伊借款
    ，借據上之內容部分雖係伊幫告訴人書寫，然簽名、蓋章及日期均由告訴人親自
    所為，伊並無偽造告訴人之簽名或印章等語。經查：
（一）被告辯稱：伊曾與戊○○、丁○○等人持系爭借據及法院確定證明至告訴人家
      中催討本件借款，當時告訴人全未提及借據有何偽造情事，僅稱沒錢還等節，
      依證人丁○○於本院庭訊時證稱：被告請伊及戊○○陪同至告訴人住處協調雙
      方間之誤會，到場後伊即在旁等待，只聽見被告與告訴人談話，沒有吵架，但
      談話內容伊不清楚，約談了二、三十分鐘，印象中告訴人未提及借據偽造；證
      人戊○○則證述：伊開車載翁慶輝及被告至告訴人住處，至於去作何事伊不知
      情，去之後伊與翁慶輝在旁等待，不知告訴人與被告談話內容等語（見本院九
      十年七月十二日訊問筆錄），固無法對上開告訴人確有承認借款及未提及系爭
      借據乃偽造等情予以佐證。然本院初次詢問告訴人被告是否有與丁○○、戊○○至住處協調債務糾紛時，告訴人陳稱：沒有這件事情（本院九十年二月五日
      訊問筆錄），嗣經本院依職權傳訊上開證人到庭結證證述後，再質以告訴人實
      情如何，告訴人即改稱：被告確實有帶二位朋友到我家，是去玩，不是索討債
      款之事云云（本院九十年七月十二日訊問筆錄），前後矛盾，已有可疑，況證
      人二人純係陪同被告前去告訴人住處協調，並非前往玩樂，已據證人等證述明
      確，益徵告訴人指訴不一，所稱與常情有違，難以採信。
（二）再經台灣高雄地方法院檢察署檢察官及本院，先後依職權將被告及告訴人當庭
      書寫之「乙○○」姓名、及阿拉伯數字筆跡與系爭借據上簽名、日期等，三度
      送請內政部警政署刑事警察局、憲兵學校及法務部調查局鑑定結果，分別因所
      送當庭書寫之乙○○簽名與待鑑借據上乙○○簽名之「書寫方式不同，歉難認
      定」、「書寫速度差異過大，故無法鑑定」、「需補送筆跡蒐集樣本以確認筆
      跡特徵數量，無法鑑定」等情，固有內政部刑事警察局八十九年五月十五日（
      八九）刑鑑字第五九九八七號函、憲兵學校九十年二月十六日（九十）執正字
      第０七八０號函、法務部調查局九十年三月七日（九十）陸二字第九００一二
      一二五號函附卷可稽。惟上開被告確有借款予告訴人，其中十萬元部分係向其
      友人丙○○商借之事實，迭據被告供明在卷，復據證人丙○○到庭證稱：約五
      、六年前，被告有向其言及因朋友在大陸從事養殖工作需要款項，而以被告名
      義向其借了十萬元等語屬實（見本院九十年一月十八日訊問筆錄）。且經本院
      以肉眼比對，系爭借據上之「乙○○」簽名與「民國」等字，其整體字跡均呈
      略為瘦長左右展延形式、「政」字最後一捺超越其他字跡向外延伸並略往上揚
      、及阿拉伯數字等筆劃勾勒情節，核與卷附告訴人所提出之其借據上之親筆簽
      名（見偵查卷第七十五至七十八頁）、其當庭書寫字跡之運筆態勢及書寫習慣
      吻合，而與被告渾圓短扁之筆跡不符，足認被告所辯：系爭借據上之「乙○○
      」簽名、「民國」及日期均係告訴人親自書寫等情，與事實相符，堪予採信。
      至告訴人指陳系爭借據上所蓋印章與其印章不符一情，固據其提出慣用印章、
      印文為憑（見其偵查卷附上開借據），惟衡諸常情，我國一般人民通常擁有多
      數印章，既非唯一之印鑑證明，又無其他積極證據，尚難據此即認該印章係被
      告所偽造。
    綜上所述，本件系爭借據上之「乙○○」簽名及「民國」等日期乃告訴人所親自
    書寫，已堪認定，被告持該借據主張債權，請求法院核發支付命令等，核屬正當
    權利之行使，自難僅憑告訴人前後不一之指訴，遽認被告有偽造系爭借據後持以
    行使之犯行。此外，本院復查無其他積極證據足證被告有何行使偽造私文書之犯
    行，不能證明被告犯罪，依法應為無罪之諭知。
據上論斷，應依刑事訴訟法第三百零一條第一項前段，判決如主文
本案經檢察官陳登燦到庭執行職務。
中      華      民      國      九十      年      八      月   二十三   日
                                  臺灣高雄地方法院刑事第六庭
                                      審判長法  官    趙家光
                                            法  官    洪榮家
                                            法  官    林韋岑
右正本證明與原本無異。
如不服本判決，應於判決送達後十日內，向本院提出上訴狀。
                                            書記官    董明惠
中      華      民      國      九十      年      八      月   二十三   日


司法院資訊處製作；財團法人民間司法改革基金會備份。
